臺灣臺北地方法院民事判決　　　　　　 94年度簡上字第363號
上　訴　人　戊○○
訴訟代理人　林文淵律師
複代理人　　丙○○
被上訴人　　乙○○○
被上訴人　　丁○○
被上訴人　　庚○○
被上訴人　　己○○
被上訴人　　辛○○
被上訴人　　甲○○
前列六人共同
訴訟代理人　陶秋菊律師
上列當事人間請求給付租金事件，上訴人對於中華民國94年5月5
日臺灣臺北地方法院臺北簡易庭93年度北簡字第15485號第1審判
決提起上訴，本院判決如下：
    主  文
上訴駁回。
第二審訴訟費用由上訴人負擔。
    事實及理由
一、程序上，民事訴訟法第77條之10：「因定期給付或定期收益
    涉訟，以權利存續期間之收入總數為準；期間未確定時，應
    推定其存續期間。但其期間超過十年者，以十年計算。」，
    上訴人於原審起訴主張被上訴人等臺北市○○區○○段二小
    段35地號土地（下稱該基地）上，擁有建物門牌號碼原為臺
    北市○○○路○段一一二號五樓（以及五樓之13、14、15、
    16、17等）六間房屋，但應持有之基地應有部分比例不足，
    應適用或類推適用民法第425條之1規定，認被告就使用原告
    之35地號基地應有部分，與原告間存有租賃關係而請求給付
    租金。既為租金請求權，而且為超過十年以上之不定期租賃
    關係，自應依民事訴訟法第77條之10計算其訴訟費用（詳細
    數據參見二審卷p-89），先此敘明。
二、本件兩造之爭執：
  (1)上訴人主張：被上訴人於北市○○○路○段一一二號五樓擁
    有六間建物（但就應持有之基地應有部分比例不足），而被
    上訴人之上開房屋建物，與其基地即上訴人之三五地號基地
    應有部分，原同屬時代公司一人所有，嗣後分屬兩造所有，
    自應適用或類推適用民法第四百二十五條之一規定，認被上
    訴人就使用上訴人之三五地號基地應有部分，與上訴人間存
    有租賃關係。是被上訴人應依土地法第一百零五條準用同法
    第九十七條規定，各按附表一所示之計算方式給付租金予上
    訴人。惟被上訴人迄不給付，為此提起本訴，聲明求為判決
    如附表二所示。
  (2)被上訴人則以：其所有之上開房地，原係訴外人余書慧將原
    一一二號五樓及原一一二號五樓之十三號房地，向地政機關
    申辦合併分割登記後，分別出售轉讓，再由被上訴人陸續於
    公寓大廈管理條例公布施行後之八十九年至九十三年間，分
    別向前所有權人依法購得並合法持有使用。該房地既經地政
    機關測量並為分割登記，且被上訴人向訴外人購買時，均係
    按公寓大廈管理條例之規定同時買受建物暨其基地，被上訴
    人即無佔用上訴人之三五地號基地應有部分之情，資為抗辯
    。
  (3)原審認定：上訴人並未證明其所有之三五地號基地應有部分
    比例，是否即為原一一二號五樓（及五樓之十三）房屋面積
    所占同棟房屋總面積之比例，或被上訴人所取得之三五地號
    基地應有部分，是否少於約定之基地應有部分，或較諸依各
    區分所有人專有部分面積與全部專有部分總面積所定之比例
    為少，僅以被上訴人未取得其繼承之三五地號基地應有部分
    ，且所取得之基地應有部分少於原一一二號五樓及原一一二
    號五樓之十三號房屋之基地應有部分合計數額，遽謂被上訴
    人之基地應有部分有所短少云云，為無可取而駁回其訴。
  (4)上訴人不服提起上訴，請求原判決廢棄，並求為判決如附表
    二所示。被上訴人則請求駁回上訴。
    兩造爭執之重心在於：
    上訴人所有之三五地號基地應有部分比例，是否即為原一
      一二號五樓（及五樓之十三）房屋面積所占同棟房屋總面
      積之比例。
    被上訴人所取得之三五地號基地應有部分，是否少於約定
      之基地應有部分，或較諸依各區分所有人專有部分面積與
      全部專有部分總面積所定之比例為少。
三、本院於準備程序中就上開爭執，請上訴人整理應有部分變動
    之情況並提出相關地籍登記資料供參（參二審卷一p149及以
    下），並經本院職權向台北市大安地政事務所函查相關資料
    為佐（參二審卷二p-96及以下）：
  (1)時代公司於62年12月19日取得系爭35地號基地，並於其上起
    造系爭全棟房屋，而於65年01月14日完成全棟房屋總登記；
    但是在64年03月13日，先行移轉應有部分於相關買受人。與
    本案情節相關之房屋有6間，分別為：5樓、11樓之2、5樓之
    13、5樓之1、12樓之4、10樓之1。
    Ａ5樓：
      64年03月13日登記「陳阿桃」，持分3696/415938。
    Ｂ11樓之2：
      64年03月13日登記「陳敏華」，持分1329/415938。
    Ｃ5樓之13：
      64年03月13日登記「李仁德」，持分4704/415938。
    Ｄ5樓之1：
      64年03月13日登記「陳張菊枝」持分1349/415938。
    Ｅ12樓之4：
      64年03月13日登記「陳凌淑蓮」持分6144/415938。
      （應含其他建物之土地應有部分合併登記）。
      65年05月18日登記「陳碧珠」，持分1924/415938。
    Ｆ10樓之1：
      64年03月13日登記「賈震」，該持分1349/415938。
  (2)65年01月14日完成全棟房屋總登記後，逐一完成建物所有權
    移轉登記。
    Ａ5樓：
      66年01月11日登記「陳阿桃」，所有權全部。
    Ｂ11樓之2：
      65年10月30日登記「陳敏華」，所有權全部。
    Ｃ5樓之13：
      65年05月10日登記「李仁德」，所有權全部。
    Ｄ5樓之1：
      65年05月24日登記「陳張菊枝」所有權全部。
    Ｅ12樓之4：
      65年05月04日登記「陳凌淑蓮」所有權全部。
      65年08月06日登記「陳碧珠」，所有權全部。
    Ｆ10樓之1：
      65年04月19日登記「賈震」，為所有權全部。
  (3)65、66年間經土地及房屋登記完成後比對結果：
    Ａ5樓：
     登記「陳阿桃」建物所有權全部。土地持分3696/415938。
    Ｂ11樓之2：
     登記「陳敏華」建物所有權全部。土地持分1329/415938。
    Ｃ5樓之13：
     登記「李仁德」建物所有權全部。土地持分4704/415938。
    Ｄ5樓之1：
     登記陳張菊枝，建物所有權全部。土地持分1349/415938。
    Ｅ12樓之4：
     登記「陳碧珠」建物所有權全部。土地持分1924/415938。
    Ｆ10樓之1：
     登記「賈震」，建物所有權全部。土地持分1349/415938。
  (4)上訴人母親陳阿桃及其配偶胡冠龍「取得」之經過：
    68年01月01日胡冠龍取得：
    　Ｄ5樓之1：建物所有權全部。土地持分1349/415938。
    68年03月19日胡冠龍取得：
    　Ｅ12樓之4：建物所有權全部。土地持分1924/415938。
    　（故連前累計土地持分3273/415938）。
    67年07月03日陳阿桃取得：
      Ｂ11樓之2：建物所有權全部。土地持分1329/415938。
    　（故連前累計土地持分5025/415938）。
    71年07月13日陳阿桃、胡冠龍：
      Ｃ5樓之13：建物所有權全部。土地持分4704/415938。
      陳阿桃、胡冠龍各取得1/2，4704/2=2352。
    　（故陳阿桃連前累計土地持分7377/415938）。
    　（故連胡冠龍前累計土地持分5625/415938）。
    71年12月10日兩人離婚為更名登記：
      陳阿桃將「Ａ5樓」、「Ｂ11樓之2」、「Ｃ5樓之13的1/2
      」建物所有權移轉登記給胡冠龍。
      但僅將「Ｂ11樓之2」、「Ｃ5樓之13的1/2」，應有部分
      （1329/415938、2352/415938）移轉；就「Ａ5樓」部分
      原登記之應有部分土地持分3696/415938，並未移轉，仍
      登記於陳阿桃名下。
    　（故陳阿桃僅存土地持分3696/415938）。
    　（故胡冠龍累計土地持分9306/415938）。
    72年01月19日胡冠龍取得：
      Ｆ10樓之1：建物所有權全部。土地持分1349/415938。
    　（故陳阿桃連前僅存土地持分3696/415938）。
    　（故胡冠龍連前累計土地持分10655/415938）。
  (5)陳阿桃、胡冠龍72年間，先登記完成後之結果：
    建築物六間，所有權全部歸胡冠龍。
    但土地應有部分總合計為14351/514938。（將(3)累計）。
    但實際上：陳阿桃仍存土地持分3696/415938。
    　       胡冠龍累計土地持分10655/415938。
    （3696/415938）+（10655/514938）=14351/514938。
    此時房屋前已經與土地持分登記並不一致，但究竟是否是房
    屋應分配之土地應有部分是否足額，無由判斷（因為本件建
    商時代建設是先移轉土地應有部分，再移轉房屋所有權）。
    而且經本院職權調閱64、65年間登記相關情形或資料，大安
    地政事務所已經函覆超過保管期限而銷毀，已無由比對。
  (6)但如果依據上訴人所稱，及72年間陳阿桃、胡冠龍之登記：
    Ａ5樓：該部分土地持分3696/415938。登記「陳阿桃」。
    Ｂ11樓之2：該土地持分1329/415938。登記「胡冠龍」。
    Ｃ5樓之13：該土地持分4704/415938。登記「胡冠龍」。
    Ｄ5樓之1： 該土地持分1349/415938。登記「胡冠龍」。
    Ｅ12樓之4：該土地持分1924/415938。登記「胡冠龍」。
    Ｆ10樓之1：該土地持分1349/415938。登記「胡冠龍」。
    而胡冠龍擁有全部知建物所有權（六間），若依照上訴人所
    陳述，胡冠龍所擁有之土地應有部分就是不足額。
  (7)但是，85、86年間胡冠龍陸續出售六間房屋，並完成登記：
    Ａ5樓：86年03月14日，售予楊蔚如。
           僅移轉應有部分2537/415938。
           與上開應有部分3696/415938，差距1159/415938。
    Ｂ11樓之2：85年06月14日，售予張駿。
           僅移轉應有部分921/415938。
           與上開應有部分1329/415938，差距408/415938。
    Ｃ5樓之13：86年03月11日，售予陳號梨。
           僅移轉應有部分3139/415938。
           與上開應有部分4704/415938，差距1565/415938。
    Ｄ5樓之1：86年01月30日，售予史辰瑄。
           僅移轉應有部分926/415938。
           與上開應有部分1349/415938，差距423/415938。
    Ｅ12樓之4：86年03月14日，售予胡華芬。
           僅移轉應有部分1335/415938。
           與上開應有部分1924/415938，差距589/415938。
    Ｆ10樓之1：85年06月14日，售予紀淑芬。
           僅移轉應有部分926/415938。
           與上開應有部分1349/415938，差距423/415938。
  (8)可以由三個方面來查核：
    由楊蔚如等六人取得之土地應有部分合計而言：
      楊蔚如等六人取得之應有部分合計：9784/415938。（即
      ：2537+921+3139+926+1335+926=9784/415938）。而胡冠
      龍陸續出售六間房屋及土地應有部分之後，尚保留應有部
      分871/415938，二者之合為10655/415938；就是胡冠龍所
      累計之土地持分10655/415938（參見上開(5)）。
    由胡冠龍陸續出售六間之土地應有部分之差數而言：
      差數合計4567/415938（1159+408+1565+423+589+423）。
      就是未處理之陳阿桃仍存土地持分3696/415938（參見上
      開(5)），加上胡冠龍出售六間房屋後尚保留土地應有部分
      871/415938，二者之合（即4567=3696+871）。由差數而
      言也是吻合的。
    由總數而言，也是吻合的。
      由(3)最初登記之情形，六間房屋之總持分14351/415938，
      即3696+1329+4704+1349+1924+1349=14351。由(7)之登記
      而言，楊蔚如等六人共9784/415938，陳阿桃仍存土地持
      分3696/415938，胡冠龍尚保留土地應有部分871/415938
      ，三者合計9784+3696+871=14351，總持分14351/415938
      也是吻合的。
  (9)所以問題是發生於85、86年間胡冠龍陸續出售六間房屋（及
    其土地應有部分），並完成登記。
    假設上訴人之主張是正確的，則85、86年間胡冠龍陸續出售
    六間房屋地政事務所所為六次房屋移轉登記時，該移轉登記
    之土地都是應有部分不足額，但是這個假設，未經上訴人以
    證據證明之，反而上訴人提出之相關地政登記資料及本院調
    閱之相關地政資料，顯示大安地政事務所同意以較少於上訴
    人所主張之土地應有部分之數額（如(7)所述），完成楊蔚如
    等六人土地應有部分之登記，而且六個登記均為准許。
  (10)最後，Ａ5樓、Ｃ5樓之13經拍賣，本院亦職權調閱該執行卷
    ，拍賣之土地應有部分分別為2537/415938、3139/415938，
    就是胡冠龍出售房屋之土地應有部分，雖上訴人指稱不足額
    ，但仍經地政事務所同意完成登記；應拍賣後由余書慧等三
    人取得，經合併再分割由被上訴人等六人取得（總數合計就
    是5676/415938）。這僅是延續上開登記之結果，並不是問
    題發生之所在。
四、現實存在的問題：
  (1)系爭六間房屋於65、66年間之登記情形：
    Ａ5樓：
     登記「陳阿桃」建物所有權全部。土地持分3696/415938。
    Ｂ11樓之2：
     登記「陳敏華」建物所有權全部。土地持分1329/415938。
    Ｃ5樓之13：
     登記「李仁德」建物所有權全部。土地持分4704/415938。
    Ｄ5樓之1：
     登記陳張菊枝，建物所有權全部。土地持分1349/415938。
    Ｅ12樓之4：
     登記「陳碧珠」建物所有權全部。土地持分1924/415938。
    Ｆ10樓之1：
     登記「賈震」，建物所有權全部。土地持分1349/415938。
  (2)85、86年間胡冠龍陸續出售六間房屋，並完成登記：
    Ａ5樓：86年03月14日，售予楊蔚如。
           僅移轉應有部分2537/415938。
           與上開應有部分3696/415938，差距1159/415938。
    Ｂ11樓之2：85年06月14日，售予張駿。
           僅移轉應有部分921/415938。
           與上開應有部分1329/415938，差距408/415938。
    Ｃ5樓之13：86年03月11日，售予陳號梨。
           僅移轉應有部分3139/415938。
           與上開應有部分4704/415938，差距1565/415938。
    Ｄ5樓之1：86年01月30日，售予史辰瑄。
           僅移轉應有部分926/415938。
           與上開應有部分1349/415938，差距423/415938。
    Ｅ12樓之4：86年03月14日，售予胡華芬。
           僅移轉應有部分1335/415938。
           與上開應有部分1924/415938，差距589/415938。
    Ｆ10樓之1：85年06月14日，售予紀淑芬。
           僅移轉應有部分926/415938。
           與上開應有部分1349/415938，差距423/415938。
    差數合計4567/415938（1159+408+1565+423+589+423），就
    是未處理之陳阿桃仍存土地持分3696/415938，加上胡冠龍
    出售六間房屋後尚保留土地應有部分871/415938之合。
  (3)大安地政事務所於85、86年間胡冠龍陸續出售六間房屋時，
    就土地之應有部分數額均同意楊蔚如等六人完成登記，就其
    中5樓、5樓之13經拍賣者，亦同計又該應有部分再次同意登
    記，進而於拍賣後由余書慧等三人取得，經合併再分割由被
    上訴人等六人取得時，仍同意為相關之移轉登記，顯見該土
    地應有部分之數額並無不足。
    正因為本件建商時代建設是先移轉土地應有部分，再移轉房
    屋所有權。而且經本院職權調閱64年、65年間登記相關情形
    或資料，大安地政事務所已經函覆超過保管期限而銷毀，已
    無由比對。所以65、66年間、85、86年間前後登記之土地持
    分登記情形並不一致，究竟是否是房屋應分配之土地應有部
    分是否足額，是上訴人無法舉證證明被上訴人所擁有之土地
    應有部分為不足額，故本院無由為上訴人有利之認定。
  (4)現實存在的問題是上訴人繼承母親陳阿桃仍存土地持分3696
    /415938，而胡冠龍出售相關六間房屋後尚保留土地應有部
    分871/415938，這些土地持分應該有其歸屬之建築物。
    整個差距之發生緣起於71年12月10日兩人離婚為更名登記
      ，陳阿桃將「Ａ5樓」、「Ｂ11樓之2」、「Ｃ5樓之13」
      的1/2建物所有權移轉登記給胡冠龍。但僅將「Ｂ11樓之2
      」、「Ｃ5樓之13」的1/2，應有部分（1329/415938，以
      及2352/415938）移轉；就「Ａ5樓」之應有部分土地持分
      3696/415938，並未移轉，仍登記於陳阿桃名下。
    就在胡冠龍擁有六間房屋，好像持分不足之情形下，陸續
      出售房屋，但仍足額的移轉土地應有部分給買受人並完成
      登記，如果陳阿桃、胡冠龍於系爭土地上已應沒也擁有任
      何建築物，足以推論陳阿桃、胡冠龍曾經擁有超過建築物
      應有部分土地持分，就被上訴人而言，因為地政事務所依
      法准予被上訴人之相關登記，足見被上訴人擁有之土地持
      分是足額的。而上訴人無法證明「被上訴人所取得之三五
      地號基地應有部分，是否少於約定之基地應有部分，或較
      諸依各區分所有人專有部分面積與全部專有部分總面積所
      定之比例為少」，本院自無法為上訴人有利之認定。
五、上訴人確實證明擁有系爭土地應有部分3696/415938，併敘
    明並未擁有其他系爭土地之建築物，但無法證明該應有部分
    應歸屬於被上訴人，即使65、66年間5樓、5樓之13所為之登
    記較多於85、86年間之登記，但因65、66年間相關資料已經
    銷毀無由比對，無法證實是否另有建物之土地持分併計或建
    商超額登記，但既然大安地政事務所於85、86年間就5樓、5
    樓之13准為移轉登記，且依循該登記於88、89年間准予拍賣
    、移轉、合併、分割等登記，勘見被上訴人持有相關土地持
    分是應有部分之足額。
    原審認為上訴人並未證明其所有之三五地號基地應有部分比
    例，是否即為原一一二號五樓（及五樓之十三）房屋面積所
    占同棟房屋總面積之比例，或被上訴人所取得之三五地號基
    地應有部分，是否少於約定之基地應有部分，或較諸依各區
    分所有人專有部分面積與全部專有部分總面積所定之比例為
    少，僅以被上訴人未取得其繼承之三五地號基地應有部分，
    且所取得之基地應有部分少於原一一二號五樓及原一一二號
    五樓之十三號房屋之基地應有部分合計數額，遽謂被上訴人
    之基地應有部分有所短少云云，為無可取而駁回其訴，應無
    違誤。上訴人仍執已上訴，自無理由，應予駁回。
    兩造其餘主張及攻擊防禦方法，與本件爭點無直接關係，不
    另一一審酌，就此敘明。
六、訴訟費用之分擔，依民事訴訟法第79條。
中　　華　　民　　國　　96　　年　　1 　　月　　12　　日
        民事第五庭    審判長法　官　陳心弘
                            法　官　蔡世棋
                            法　官　林麗真
以上正本係照原本作成。
本判決不得上訴。
 中　　華　　民　　國　　96　　年　　1 　　月　　12　　日
                            書記官  許博為
